ACORDAO-COMPLETO-2430103

ACÓRDÃO 8709/2021 ATA 20/2021 - PRIMEIRA CÂMARA

VISTOS, relatados e discutidos estes autos de atos de Pensão Militar autuados em atendimento à determinação constante do item 9.2 do Acórdão 7083/2020-TCU-Primeira Câmara, no sentido de que a Sefip priorizasse a análise das pensões que houvessem sido instituídas pelos ex-militares cujos atos de reforma tiveram seu exame considerado prejudicado naquela oportunidade, tendo em vista o falecimento dos interessados,
ACORDAM os Ministros do Tribunal de Contas da União, reunidos em Sessão da 1ª Câmara, diante das razões expostas pelo Relator e com fundamento nos arts. 1º, inciso V, e 39, inciso II, ambos da Lei 8.443/92, c/c o art. 259, inciso II, do Regimento Interno, em:
9.1. considerar legais os atos constantes das peças 5, 6 e 7, relativos, respectivamente, às concessões iniciais de pensão militar de Bartolomeu Clementino da Costa em favor de Helenice Dias da Costa (ato nº 34389/2019) , de Amaro Barbosa em favor de Alvina Pessanha Barbosa (ato nº 41970/2019) e de Hilquias de Oliveira Guerra em favor de Márcia Rosane Domingues Guerra Leite (ato nº 51934/2019) , autorizando-lhes os respectivos registros, nos termos do § 1º do art. 260 do Regimento Interno desta Corte de Contas;
9.2. considerar ilegais os atos de concessão de pensão militar instituídas por Edison Antônio em favor de Delorina da Costa Antônio (ato nº 91540/2018, peça 3) e por José Leal Nogueira em favor de Edilamar Pimenta Marques Nogueira (ato nº 34376/2019, peça 4) , negando-lhes os registros correspondentes, nos termos do § 1º do art. 260 do Regimento Interno desta Corte de Contas;
9.3. dispensar a devolução dos valores indevidamente recebidos de boa-fé até a data da ciência deste Acórdão, com base no Enunciado 106 da Súmula da Jurisprudência do TCU;
9.4. determinar ao órgão de origem que:
9.4.1. comunique às interessadas o inteiro teor deste Acórdão, com fundamento nos arts. 71, inciso IX, da Constituição Federal, e 262 do Regimento Interno desta Corte de Contas, no prazo de 15 (quinze) dias, contados a partir da ciência da presente deliberação, e, após, faça cessar os pagamentos decorrentes dos atos ora impugnados, sob pena de responsabilidade solidária da autoridade administrativa omissa;
9.4.2. alerte as interessadas no sentido de que o efeito suspensivo proveniente da interposição de eventuais recursos, caso não providos, não as exime da devolução dos valores indevidamente percebidos após a notificação;
9.4.3. envie a esta Corte de Contas, no prazo de 30 (trinta) dias, por cópia, comprovante de que as interessadas tiveram ciência desta deliberação;
9.4.4. emita novos atos de pensão, livres das irregularidades apontadas, submetendo-os ao TCU, no prazo de trinta dias, consoante os arts. 262, § 2º, do Regimento Interno do TCU e 19, § 3º, da Instrução Normativa TCU 78/2018;
9.5. determinar à Sefip que:
9.5.1. acompanhe o cumprimento das determinações elencadas nos itens 9.4.1 a 9.4.4 deste Acórdão; e
9.5.2. arquive os autos.

Pessoal: Atos de Pensão militar da unidade emissora MINISTÉRIO DA DEFESA-COMANDO DO EXÉRCITO, enviados ao TCU pela unidade de controle interno Centro de Controle Interno do Exército para fins de análise e julgamento.

Primeira Câmara

Comando do Exército.

3. Interessadas: Alvina Pessanha Barbosa, CPF XXX.214.007-XX; Delorina da Costa Antônio, CPF XXX.566.607-XX; Edilamar Pimenta Martins Nogueira, CPF XXX.505.137-XX; Helenice Dias da Costa, CPF XXX.537.471-XX; Márcia Rosane Domingues Guerra Leite, CPF XXX.516.031-XX.

13.1. Ministros presentes: Walton Alencar Rodrigues (Presidente), Benjamin Zymler, Vital do Rêgo e Jorge Oliveira.
13.2. Ministro-Substituto presente: Augusto Sherman Cavalcanti (Relator).

AUGUSTO SHERMAN

Cuidam os autos de atos de Pensão Militar autuados em atendimento à determinação constante do item 9.2 do Acórdão 7083/2020-TCU-Primeira Câmara, no sentido de que a Sefip priorizasse a análise das pensões que houvessem sido instituídas pelos ex-militares cujos atos de reforma tiveram seu exame considerado prejudicado naquela oportunidade, tendo em vista o falecimento dos interessados.
2.	A unidade técnica, ao analisar os fundamentos legais das concessões bem como as informações prestadas pelo órgão do controle interno, lavrou a instrução constante da peça 9, adiante parcialmente transcrita, com eventuais ajustes de forma:
"INTRODUÇÃO
1. Trata-se de atos de concessão de pensão militar autuados conforme determinação no Acórdão 7083/2020-TCU-Primeira Câmara que assim determinou:
'9.2. Ordenar à Sefip que priorize a análise das pensões que tenham sido instituídas pelos ex-militares de que tratam os atos deste processo;'
 
EXAME TÉCNICO
2. Frente a tal determinação, esta unidade técnica autuou os atos dos militares que faziam parte do processo que deu origem ao Acórdão 7083/2020-TCU-Primeira Câmara e que já foram enviados ao TCU, verificando que:
a) no ato nº 91540/2018, o Sr. EDISON ANTONIO era 2º Sargento na ativa, passou para reserva remunerada com proventos de 1º Sargento. Em 17/02/1987, foi reformado por limite de idade ao completar 56 anos de idade (TC-Processo 028.382/2019-6, prejudicado por perda de objeto) . O militar veio a falecer em 04/01/2018, constituindo pensão militar com proventos calculados com base no posto de 1º Sargento. 
No ato de reforma verificou-se que foi contado para fins de tempo de serviço 05 anos e 10 meses de trabalhados em Empresa pública e sociedade de economia mista, tal tempo somente pode ser contado para fins de passagem para reserva remunerada e não para concessão de graduação/posto acima na reserva, conforme prescrito no art. 137 caput conjugado com seu § 1º da lei nº 6.880/80, in verbis:
'Art. 137. Anos de serviço é a expressão que designa o tempo de efetivo serviço a que se refere o artigo anterior, com os seguintes acréscimos:
 I - tempo de serviço público federal, estadual ou municipal, prestado pelo militar anteriormente à sua incorporação, matrícula, nomeação ou reinclusão em qualquer organização militar;
 (...) 
 § 1º Os acréscimos a que se referem os itens I, III e VI serão computados somente no momento da passagem do militar à situação de inatividade e para esse fim.' (Grifo nosso) 
Logo, o tempo de Empresa pública e sociedade de economia mista que foi contabilizado no tempo de serviço do militar não conta para o benefício previsto no inciso II do art. 50 da lei nº 6.880/80 em sua redação original. Assim, pelo exposto, verifica-se afronta aos Acórdãos nº 631/2020 e 616/2020, ambos da 1ª Câmara, segue transcrição do sumário:
Acórdão 631/2020-TCU-Primeira Câmara
'Sumário: REFORMA. PROVENTOS DE REFERÊNCIA CALCULADOS SOBRE UM POSTO OU GRADUAÇÃO ACIMA DO OCUPADO NA ATIVA PARA MILITARES QUE NÃO COMPLETARAM, EM ATIVIDADE ESTRITAMENTE MILITAR, OS 30 ANOS REQUERIDOS PELA REDAÇÃO ORIGINAL DO ART. 50, INCISO II, DA LEI 6.880/1980 C/C ART. 135 E SEGUINTES DO REFERIDO DIPLOMA LEGAL. ILEGALIDADE. DETERMINAÇÕES.'
Concluindo, verifica-se que ao se majorar os proventos no momento de passagem para a reserva, tal situação repercutiu irregularmente na pensão militar em tela que deve ter a chancela pela ilegalidade e regularização nos proventos para base de cálculo na graduação de 2º Sargento. 
b) no ato nº 34376/2019, o Sr. JOSE LEAL NOGUEIRA era 2º Sargento na ativa, passou para reserva remunerada com proventos de 2º Sargento, com proventos proporcionais ao tempo de serviço. Em 13/02/1999, foi reformado por limite de idade (TC-Processo 028.382/2019-6, prejudicado por perda de objeto) e posteriormente em 13/06/2018 foi novamente reformado (TC-Processo 028.382/2019-6, prejudicado por perda de objeto) , mas desta vez por invalidez/incapacidade com base no art. 110 da Lei nº 6.880/80 e teve os proventos majorados ao posto de 2º Tenente. O militar veio a falecer em 20/09/2018, constituindo pensão militar com proventos calculados com base no posto de 2º Tenente com proventos proporcionais ao tempo de serviço. Dessa forma, verifica-se afronta ao Acórdão 2225/2225-TCU-Plenário ao se majorar os proventos de reforma por incapacidade/invalidez para um posto acima, tal situação repercutindo irregularmente na pensão militar que deve ter a chancela pela ilegalidade e regularização nos proventos para base de cálculo no posto de 2º Sargento com proventos proporcionais.
c) no ato nº 34389/2019, o Sr. BARTOLOMEU CLEMENTINO DA COSTA era Capitão na ativa, passou para reserva remunerada com proventos de Major. Em 17/12/1996, foi reformado por limite de idade (TC-Processo 028.382/2019-6, prejudicado por perda de objeto) . O militar veio a falecer em 24/08/2018, constituindo pensão militar com proventos calculados com base no posto de Coronel, uma vez contribuiu para 02 (dois) postos acima para fins de pensão militar por contar com mais de 35 anos de serviço. Dessa forma, verifica-se que não há afronta ao Acórdão 2225/2225-TCU-Plenário, podendo o aludido ato receber a chancela pela legalidade.
d) no ato nº 41970/2019, o Sr. AMARO BARBOSA era 2º Sargento na ativa, passou para reserva remunerada com proventos de 1º Sargento. Em 22/05/1992, foi reformado por limite de idade (TC-Processo 028.382/2019-6, prejudicado por perda de objeto) . O militar veio a falecer em 20/11/2018, constituindo pensão militar com proventos calculados com base na graduação de 1º Sargento, uma vez que não contribuiu para uma graduação acima. Dessa forma, verifica-se que não há afronta ao Acórdão 2225/2225-TCU-Plenário, podendo o ato em estudo receber a chancela pela legalidade.
e) no ato nº 51934/2019, o Sr. HILQUIAS DE OLIVEIRA GUERRA era 3º Sargento na ativa, passou para reserva remunerada com proventos de 2º Sargento. Em 20/10/2000, foi reformado por limite de idade (TC-Processo 028.382/2019-6, prejudicado por perda de objeto) . O militar veio a falecer em 18/01/2019, constituindo pensão militar com proventos calculados com base na graduação de 2º Sargento, uma vez não contribuiu para uma graduação acima para fins de pensão militar. Dessa forma, verifica-se que não há afronta ao Acórdão 2225/2225-TCU-Plenário, podendo o ato em estudo receber a chancela pela legalidade.
3. Verificou-se ainda possíveis acumulações por parte dos beneficiários dos instituidores presentes no processo em tela, constatando-se que a Sra. ALVINA PESSANHA BARBOSA, CPF XXX.214.007-XX, acumula uma aposentadoria paga pela INSS, situação amparada pelo art. 29 da lei nº 3765/60, redação dada pela MP 2.215/01.
CONCLUSÃO
4. A abrangência e a profundidade das verificações levadas a efeito fundamentam convicção de ilegalidade dos atos 91540/2018 e 34376/2019, que têm como instituidores os Srs.  EDISON ANTONIO e JOSE LEAL NOGUEIRA, respectivamente. Assim, cabe proposta no sentido de que sejam considerados ilegais, negando-lhes os registros. Nos demais atos do presente processo não foram encontradas quaisquer irregularidades, podendo estes receber a chancela pela legalidade e realizado seu registro.
PROPOSTA DE ENCAMINHAMENTO
5. Ante o exposto, com fundamento nos arts. 71, inciso III, da Constituição Federal, 1º, inciso V, e 39, incisos I e II, da Lei 8.443/1992 e 260, § 1º e 5º, do Regimento Interno do Tribunal de Contas da União, bem como art. 7º, § 4º da IN 78/2018, propõe-se:
a) considerar legais os atos nº 34389/2019, 41970/2019 e 51934/2019;
b) considerar ilegais os atos nº 91540/2018 e 34376/2019, que têm como instituidores os Srs. EDISON ANTONIO e JOSE LEAL NOGUEIRA, respectivamente, o último por se encontrar em desacordo com o preconizado pelo Acórdão 2225/2225-TCU-Plenário que entende ser ilegal a majoração dos proventos de reforma a militares já reformados, proventos estes que repercutem diretamente e ilegalmente sobre as pensões militares em estudo. No caso do ato nº 91540/2018, por afronta aos Acórdãos nº 631/2020 e 616/2020, ambos da 1ª Câmara, que proíbem a contabilização de certos tempos para o benefício previsto no inciso II do art. 50 da lei nº 6.880/80 em sua redação original;
c) dispensar o ressarcimento das quantias indevidamente recebidas de boa-fé pelas interessadas dos atos citado na letra 'b' acima, consoante o disposto no Enunciado 106 da Súmula da Jurisprudência do TCU;
d) determinar ao Comando do Exército que:
d.1) no prazo de 15 (quinze) dias, a contar da ciência desta Deliberação, abstenha-se de realizar pagamentos decorrentes dos atos impugnados, sujeitando-se a autoridade administrativa omissa à responsabilidade solidária, nos termos do art. 262, caput, do Regimento Interno/TCU;
d.2) dê ciência, no prazo de 15 (quinze) dias, a contar do recebimento da notificação deste Acórdão, às beneficiárias, encaminhando a este Tribunal, no prazo de 30 (trinta dias) , comprovante da referida ciência; e
d.3) alerte às beneficiárias que o efeito suspensivo proveniente da interposição de possíveis recursos perante o TCU não as exime da devolução dos valores percebidos indevidamente após a respectiva notificação, caso os recursos não sejam providos;
e) esclarecer à unidade de origem, com supedâneo no art. 262, § 2º, do Regimento Interno, que a concessão considerada ilegal poderá prosperar mediante a emissão e o encaminhamento a este Tribunal de novo ato concessório, escoimado das irregularidades apontadas nestes autos;
f) proceda a regularização do posto/graduação que serve de base para o cálculo dos proventos de pensão militar;
g) determinar à Secretaria de Fiscalização de Pessoal que monitore o cumprimento das medidas indicada nos subitens 5.e) e 5.f) supra, representando a este Tribunal, caso necessário."
3.	Em seu pronunciamento regimental, o Ministério Público junto a esta Casa, neste ato representado pelo Procurador Rodrigo Medeiros de Lima, manifestou sua concordância com o posicionamento da Sefip (peça 11) .
É o Relatório.

não há.

Procurador Rodrigo Medeiros de Lima.

PESSOAL. PENSÃO MILITAR. CONSTATAÇÃO, EM UM ATO, DE QUE OS PROVENTOS FORAM CALCULADOS COM BASE NA GRADUAÇÃO SUPERIOR IMEDIATA MEDIANTE A CONTAGEM INDEVIDA, PARA TAL FINALIDADE, DE TEMPOS DE SERVIÇO EM EMPRESA PÚBLICA E SOCIEDADE DE ECONOMIA MISTA, VERIFICANDO-SE, PORTANTO, QUE O INTERESSADO NÃO PREENCHEU O REQUISITO DE AO MENOS 30 ANOS DE SERVIÇO EM ATIVIDADE ESTRITAMENTE MILITAR PARA A OBTENÇÃO DO BENEFÍCIO. CONSTATAÇÃO, EM OUTRO ATO, DE QUE OS PROVENTOS FORAM CALCULADOS COM BASE EM BENEFÍCIO CONCEDIDO (POSTO/GRADUAÇÃO SUPERIOR IMEDIATA) A INSTITUIDOR QUE FORA REFORMADO POR ATINGIR A IDADE-LIMITE PARA PERMANÊNCIA NA RESERVA REMUNERADA. ILEGALIDADE E NEGATIVA DE REGISTRO PARA OS DOIS ATOS. DETERMINAÇÕES. LEGALIDADE E AUTORIZAÇÃO DE REGISTRO DOS DEMAIS TRÊS ATOS.

PENSÃO MILITAR (PMIL)

Cuidam os autos de atos de Pensão Militar autuados em atendimento à determinação constante do item 9.2 do Acórdão 7083/2020-TCU-Primeira Câmara, no sentido de que a Sefip priorizasse a análise das pensões que houvessem sido instituídas pelos ex-militares cujos atos de reforma tiveram seu exame considerado prejudicado naquela oportunidade, tendo em vista o falecimento dos interessados.
2.	Os atos de concessão inicial de pensão de Bartolomeu Clementino da Costa em favor de Helenice Dias da Costa (ato nº 34389/2019, peça 5) , de Amaro Barbosa em favor de Alvina Pessanha Barbosa (ato nº 41970/2019, peça 6) e de Hilquias de Oliveira Guerra em favor de Márcia Rosane Domingues Guerra Leite (ato nº 51934/2019, peça 7) encontram-se conformes aos normativos regentes e podem ser apreciados pela legalidade com o subsequente registro, nos termos sugeridos pela unidade instrutiva e ratificados pelo Parquet especializado.
3.	Contudo, alinho-me ao entendimento da Sefip e do MP/TCU quanto à presença de ilegalidade na concessão inicial de pensão de Edison Antônio em favor de Delorina da Costa Antônio (ato nº 91540/2018, peça 3) , tendo em vista o cômputo de tempos em atividade não estritamente militar para a concessão do benefício de proventos baseados em um posto/graduação acima, contrariando reiterada jurisprudência desta Corte (tais como, apenas para citar alguns exemplos, da 1ª Câmara os Acórdãos 13924/2020, Relator Ministro Benjamin Zymler, 5041/2020, Relator Ministro Vital do Rêgo, e 5823/2020, Relator Ministro-Substituto Weder de Oliveira; e na 2ª Câmara os Acórdãos 6206/2020, Relatora Ministra Ana Arraes, 4097/2021, Relator Ministro-Substituto Marcos Bemquerer Costa, e 5929/2021, Relator Ministro Aroldo Cedraz) .
4.	Também concordo com a sinalização da unidade instrutiva e do representante do Parquet especializado quanto à existência de ilegalidade na pensão instituída por Jose Leal Nogueira em favor de Edilamar Pimenta Marques Nogueira (ato nº 34376/2019, peça 4) , dada a constatação de que os proventos foram calculados com base em benefício concedido (posto/graduação superior imediata) a instituidor que já fora reformado por atingir a idade-limite para permanência na reserva remunerada, situação que não encontra amparo no art. 110 da Lei 6.880/1980, conforme entendimento explicitado via Acórdão 2225/2019-TCU-Plenário, Relator Ministro Benjamin Zymler, e inúmeras deliberações posteriores (tais como, apenas para citar alguns exemplos, na 1ª Câmara os Acórdãos 5406/2021, Relator Ministro Walton Alencar Rodrigues, 6268/2021, Relator Ministro Benjamin Zymler, 6276/2021, Relator Ministro Vital do Rêgo, e 6608/2021, de minha relatoria; e na 2ª Câmara os Acórdãos 1657/2021, Relator Ministro Raimundo Carreiro, 4097/2021, Relator o Ministro-Substituto Marcos Bemquerer Costa, 6316/2021, Relator Ministro-Substituto André Luís de Carvalho, e 6828/2021, Relator Ministro Augusto Nardes) .
5.	Assim, os atos de pensão militar constantes das peças 3 e 4 não poderão prosperar nos moldes em que foram concedidos, sem prejuízo de que novos atos sejam encaminhados ao Tribunal para oportuna deliberação, livres das irregularidades ora apontadas.
6.	Considerando tratar-se de ilegalidade relacionada a processo de concessão, perfilho o entendimento de que o julgamento proposto não implica a obrigatoriedade de ressarcimento das importâncias indevidamente recebidas de boa-fé, até a data do conhecimento desta deliberação pelo órgão concedente, razão pela qual julgo aplicável o Enunciado 106 da Súmula de Jurisprudência do deste Tribunal.
7.	Destaco que os atos de pensão militar constantes destes autos foram disponibilizados ao TCU há menos de 5 (cinco) anos, não lhes sendo aplicável, assim, a nova orientação do STF consubstanciada no RE 636.553/RS.
	Diante do exposto, ao acolher a proposta alvitrada pela unidade técnica e endossada pelo MP/TCU, manifesto-me por que o Tribunal aprove o Acórdão que ora submeto à deliberação deste Colegiado.
TCU, Sala das Sessões, em 15 de junho de 2021.
AUGUSTO SHERMAN CAVALCANTI 
Relator